臺灣屏東地方法院民事判決　　　　　　　100年度訴字第384號
原　　　告　楊陳碧月
訴訟代理人　楊榮一
被　　　告　林芳津
上列當事人間塗銷抵押權登記事件，本院於民國100 年11月16日
言詞辯論終結，判決如下：
    主  文
被告應將坐落屏東縣屏東市○○段五三七地號，地目田，面積九
九七點０六平方公尺，持分一一九０八分之六九五四土地，經屏
東地政事務所於民國九十六年以屏登字第０三一二七０號收件，
登記日期民國九十六年三月二日，擔保債權總金額新台幣貳佰萬
元之抵押權登記予以塗銷。
訴訟費用由被告負擔。
    事實及理由
一、原告主張：
（一）原告之夫楊榮一為永晉興業股份有限公司（下稱永晉公司
    ）負責人，於民國（下同）96年2 月13日因向星鑽工業股份
    有限公司（下稱星鑽公司）請求協助解決債務問題，由永晉
    公司將所有坐落屏東市○○段536 、538 、539 、540 、54
    1 等5 筆土地及屏東市○○段建號173 、174 、175 、176
    、177 之建物（下稱系爭5 筆土地及建物）以新台幣4500萬
    元出售於星鑽公司，惟永晉公司保留三年內領回之權利，並
    由星鑽公司以系爭5 筆土地及建物向臺灣銀行鼓山分行抵押
    貸款3200萬元後，交付永晉公司作為買賣價金之一部分，以
    解決債務問題，餘款1300萬元則約定暫時無需付款，待永晉
    公司向星鑽公司買回系爭5 筆土地及建物後一併清算處理，
    星鑽公司另要求原告提供屏東市○○段537 地號土地（下稱
    系爭土地）設定第一順位抵押權予被告以作為保證之用，有
    協議書為證（卷第6 頁，系爭系爭協議書）），並由原告與
    被告於96年2 月28日向屏東地政事務所辦理設定抵押權登記
    完畢，亦有土地登記謄本為憑。
（二）按債之關係消滅者，其債權之擔保及其他從屬之權利亦同
    時消滅，民法第307 條有明文規定。本件原告提供系爭土地
    設定抵押權登記予被告之目的僅在擔保永晉公司能履行其回
    其出售予星鑽公司之土地，以確保星鑽公司之權益，現永晉
    公司於99年11月1 日已依系爭協議書將系爭5 筆土地及建物
    買回，有土地及建物謄本各5 份為證，星鑽公司亦已取回其
    向永晉公司購買土地之價款及利息等，其權益已確保，並無
    損失，債之關係已消滅，依系爭協議書第8 條之規定，被告
    自應塗銷系爭土地底押權設定登記，為此聲明：被告應將坐
    落屏東市○○段537 地號，面積997.06平方公尺，持分1190
    8 分之6954土地，屏東地政事務所於民國96年以屏登字第03
    1270號收件，於民國96年3 月2 日登記，所設定之新台幣20
    0 萬元抵押權登記予以塗銷。
二、被告抗辯：
（一）原告和永晉公司需要3200萬元才能償還其共同債務，因信
    用問題難以向銀行貸得款項，轉向星鑽公司借款，所以出售
    系爭5 筆土地及建物，依約定由星鑽公司受託管理3 年並向
    銀行貸款，作為前述不動產買賣價款以供原告和永晉公司償
    還其共同債務，96年1 月星鑽公司依永晉公司負責人楊榮一
    指定臺灣銀行高雄鼓山分行辦理系爭5 筆土地及建物抵押貸
    款，但臺銀放款部門認為系爭5 筆土地現況及建物老舊依實
    際市場價值只能貸款1500萬元和1000萬元兩筆，其餘700 萬
    元必須另行以星鑽公司信用擔保方式向財團法人中小企業信
    用保證基金辦理貸款。92年2 月13日星鑽公司與原告和永晉
    公司簽訂系爭協議書（下稱系爭協議書），作為不動產買賣
    契約之附帶條件。
（二）原告和永晉公司無法依系爭協議書於99年2 月之前開3 年
    期限內買回系爭5 筆土地及建物，延期至99年6 月星鑽公司
    也無義務再提供協助，只得委託律師鑑價後逕行公開標售，
    98年8 月以37,009,999元賣給訴外人陳怡君，星鑽公司先將
    標售所得清償貸款餘額及利息，和不動產買賣稅捐及支付建
    物改造和標售相關費用，標售所得餘款3,981,31 0元依原約
    定與原告和永晉公司進行結算後交付，星鑽公司數次發函通
    知均未獲回應，原告和永晉公司不進行結算，反而對被告及
    星鑽公司提告背信，惟業經臺灣屏東地方法院檢察署檢察官
    以100 年度偵字第1838號不起訴處分及臺灣高等法院高雄分
    院檢察署以100年度上聲議字第785 號駁回之處分。
（三）原告和永晉公司並未依系爭協議書約定期限內買回系爭5
    筆土地及建物，而經由星鑽公司標售且清償貸款，星鑽公司
    已將結餘款全數存入臺灣銀行高雄鼓山分行，但原告和永晉
    公司並未完成與星鑽公司餘款結算約定。原告和永晉公司並
    未籌措資金償還貸款向星鑽公司買回系爭5 筆土地及建物，
    事實係永晉公司於99年10月向陳怡君買回系爭5 筆土地及建
    物，原告和永晉公司應儘速辦理餘款結算和款項領取，並完
    成協議約定。故被告主張系爭土地之抵押權設定純係原告和
    永晉公司對履行協議之保證，協議結束應以結算且切結協議
    書失效為止，之後再行抵押權之註銷。
（四）以上有被告提出之原告和永晉公司之共同債務文件。系爭
    土地登記謄本及建物登記謄本、不動產買賣契約書、存證信
    函、臺灣屏東地方法院檢察署檢察官100 年度偵字第1838號
    不起訴處分、臺灣高等法院高雄分院件察署100 年度上聲議
    字第785 號處分書（以上均影本）等為證，並聲明：原告之
    訴駁回。
三、兩造不爭執之事實：
（一）原告與永晉公司需償還其積欠之債務，因信用問題難以向
    銀行貸得款項，故轉向星鑽公司借款新台幣（下同）3200萬
    元償還其債務。原告與永晉公司共同和星鑽公司協議由原告
    與永晉公司將其所有坐落屏東市○○段536 、538 、539 、
    540 、541 地號等5 宗土地及該土地上173 、174 、175 、
    176 、177 建號等5 宗建物均移轉登記予星鑽公司，再由星
    鑽公司持向臺銀鼓山分行借款3200萬元，嗣再轉借予原告與
    永晉公司( 其中2500萬元係房地之抵押貸款，其餘700 萬元
    則為星鑽公司向中小企業信用保證基金辦理之信用貸款) ，
    原告與永晉公司並須按期支付臺銀鼓山分行之本金利息與貸
    款之費用及房地之稅捐。移轉登記上開不動產及借款是同時
    辦理。
（二）原告與永晉公司和星鑽公司於96年2 月13日簽訂協議書（
    卷第6 頁），原告與永晉公司為表示履行協議之誠意及保證
    償還貸款，且讓星鑽公司和貸款連帶保證人（即被告）因協
    助承負龐大貸款壓力而安心。所以原告自願將持有歸義段53
    7 地號土地部分抵押設定予被告，作為日後履行協議之保證
    ，當前述之協議履行后則註銷抵押設定。協議並約明「原告
    與永晉公司有權自協議書簽字生效後三年內，隨時向星鑽公
    司提出清償貸款…同意三年後如果無法籌措資金償還上述貸
    款時…無條件同意授權星鑽公司全權處理上開土地及建物作
    為清償銀行貸款之用」。
（三）原告和永晉公司無法在期限內買回歸義段的土地及建物，
    延期至99年6 月星鑽公司委託律師進行鑑價公告並通知原告
    和永晉公司后公開標售，99年8 月第二次標售結束依約定星
    鑽公司將標售款清償貸款稅捐及支付相關費用後結算餘額39
    8 萬1310元，數次以存證信函通知原告和永晉公司辦理領取
    ，均沒有獲得回應。
四、兩造爭執之事項：
（一）原告或被告有無違反協議書之規定？
（二）原告依協議書第8 條之規定訴請被告塗銷系爭抵押權之登
      記，有無理由？
五、本院之判斷：
（一）本件原告與永晉公司共同和星鑽公司協議由原告與永晉公
    司將其所有坐落屏東市○○段536 、538 、539 、540 、54
    1 地號等5 宗土地及該土地上173 、174 、175 、176 、17
    7 建號等5 宗建物均移轉登記予星鑽公司，再由星鑽公司持
    向臺銀鼓山分行借款3200萬元，嗣再轉借予原告與永晉公司
    ，並於96年2 月13日簽訂協議書，原告遂將所有坐落屏東市
    ○○段53 7地號土地（系爭土地）抵押設定予被告，作為日
    後履行協議之保證，當前述之協議履行后則註銷抵押設定。
    其後，因原告和永晉公司無法依協議書約定之3 年期限內買
    回歸義段之系爭5 筆土地及建物，星鑽公司乃於99年6 月委
    託律師進行鑑價公告並通知原告和永晉公司后公開標售，99
    年8 月第二次標售，以37,009,999元賣給訴外人陳怡君，清
    償銀行貸款及支付稅捐等相關費用後，結餘3,981,310 元，
    被告數次以存證信函通知原告和永晉公司辦理領取均未獲回
    應之事實，有原告提出之系爭土地登及建物登記謄本、協議
    書及被告提出之授權書、不動產買賣契約書、銀行放款借據
    、系爭537 地號土地所有權狀、他項權利證明書、陳怡君投
    標及繳款文件、存證信函、台銀鼓山分行結餘款帳戶（以上
    均影本）等為證，證人董明仁亦到庭證實，並為兩造所不爭
    執，堪信為真實。
（二）茲就上開兩造協議簡化之爭執事項，審酌如下：
 1、原告或被告有無違反協議書之規定？
    查本件協議書係原告及永晉公司與被告之夫即星鑽公司負責
    人董明仁所簽訂。依據協議書第7 條規定「雙方同意三年後
    如果乙方（原告及永晉公司）無法籌措資金償還上述貸款時
    ，或乙方無法繳納土地建物相關的稅捐和電費及相關其他費
    用時，視同乙方毀約本協議書無效，乙方無條件同意授權甲
    方（星鑽公司）全權處理土地及建物作為清償上述土地及建
    物貸款之用」。而原告因自簽立協議書生效後，未能依協議
    約定於3 年內籌措資金償還上述貸款，顯已違反該協議書第
    七條規定，星鑽公司依該條規定拍賣系爭536 、538 、539
    、540 、54 1地號土地及該土地上173 、174 、175 、176
    、17 7建號建物，並將拍賣取得之價款清償銀行貸款及相關
    費用，且通知原告應領回餘款之事實，業如前述，足證係原
    告違反該協議書第7 條規定，始經星鑽公司拍賣上開土地及
    建物得款清償貸款及相關費用。
 2、本件之爭點為：原告依協議書第8 條之規定訴請被告塗銷系
    爭抵押權之登記，有無理由？
  (1)按抵押權從屬於債權而存在，若債權不存在或確定不發生，
    則抵押權自不能單獨而存在，故抵押權之成立，以債權已存
    在為前提，債權若不存在，抵押權亦不成立（參見最高法院
    83年台上字第2041號）。查系爭協議書第8 條規定「乙方同
    意在96年2 月28日前將屏東市○○段地號537 面積997.06平
    方公尺之1190 8分之6954的土地（系爭土地），更改設定第
    一順位為林芳津（身份證號碼Ｚ000000000 ）作為本協議書
    之保證，等待日後乙方向甲方購回上述土地及建物時再註銷
    設定。」。又系爭土地已經屏東地政事務所以96年屏登字第
    03 1270 號於96年3 月2 日登記設定擔保債權200 萬元抵押
    權，權利人林芳津，債務人楊陳碧月，清償日期為99年2 月
    28 日 ，有土地登記謄本附卷可稽（卷第11頁），可見系爭
    土地抵押權之設定意在擔保上開協議書所定3200萬元之貸款
    債權。次查本件原告雖因違反系爭協議書第7 條規定，經星
    鑽公司拍賣上開系爭5 筆土地及建物，但查星鑽公司已將拍
    得之款清償銀行貸款及相關費用，且有結餘通知原告待領，
    足見就系爭協議書而言，原告對星鑽公司已無債務存在。末
    查系爭5 筆土地及建物雖為訴外人陳怡君標得並付清價款；
    惟據證人即陳怡君之母莊素卿到庭結稱：「楊榮一（永晉公
    司負責人）找我借錢，他要標這些土地及建物，楊榮一出了
    1,009,999 元，其餘的錢是我出的，是用我女兒名義買過來
    。」「因為楊榮一跟我借錢，為了要給我保障，所以土地及
    建物登記在我女兒名下，之後楊榮一向合庫借錢還給我錢後
    土地及建物才登記給他。」等語，顯見原告之買受人雖為陳
    怡君，實則係原告之夫向陳怡君之母借錢買回系爭5 筆土地
    及建物，並已移轉登記回到永晉公司名下。
  (2)基上所述，原告雖違反系爭協議書第7 條規定，但查原告已
    依該協議書第8 條規定買回系爭5 筆土地及建物並登記在同
    為簽訂系爭協議書之永晉公司名下，且原告對星鑽公司已無
    系爭貸款之債權存在，則作為擔保之系爭土地抵押權自不能
    單獨而存在。次查系爭協議書第一條雖規定「余（餘）款新
    台幣一千三百萬元乙方同意甲方暫時無需付款，日後乙方向
    甲方購回上述土地及建物時再一併清算。」等語，然此係「
    因前述買賣而產生的相關費用例如稅捐、手續費、權利金、
    保險費及其他費用全部由乙方負擔」（見卷第6 頁協議書）
    ，有待清算；惟被告已自認系爭5 筆土地及建物售得款項，
    清償銀行貸款及支付稅捐等相關費用後，結餘3,981,310 元
    等情，原告對此亦未爭執，足見被告已自行結清且有結餘，
    且從系爭協議書之規定以觀，並無雙方應進行結算後始可註
    銷系爭土地抵押權登記之約定，故系爭協議書簽訂及系爭土
    地抵押權設定之目的乃在於保障星鑽公司代為貸款及日後清
    償免於紛爭之用，現被告出售系爭5 筆土地及建物，並從售
    得之款清償貸款及利息等相關費用，且有結餘之款，足證星
    鑽公司對原告和永晉公司已無債權存在。從而，原告依協議
    書第8 條之規定訴請被告塗銷系爭抵押權之登記，核屬有據
    ，應予准許，爰判決如主文所示。
六、本件事證已臻明確，兩造其餘攻擊防禦方法及舉證，於判決
    結果不生影響，爰不逐一論述，附此敘明。
七、據上論結，本件原告之訴為有理由，依民事訴訟法第78條，
    判決如主文。
中    華    民    國    100    年   11    月    30     日
                  民事第一庭   法  官  胡晏彰
正本係照原本作成。
如對判決上訴，須於判決送達後二十日內向本院提出上訴狀，其
未表明上訴理由者，應於提出上訴後二十日內向本院補提理由書
狀（均須按他造當事人之人數附繕本）。
如委任律師提起上訴者，應一併繳納上訴審裁判費。
中    華    民    國   100    年    11    月    30    日
                              書記官  郭松菊